【裁判字號】    96,上,907
【裁判日期】    970408
【裁判案由】    債務人異議之訴
【裁判全文】
臺灣高等法院民事判決                   96年度上字第907號
上  訴  人  丙○○
            乙○○
            戊○○
共      同
訴訟代理人  林智育律師
            李岳洋律師
            張克西律師
被上 訴 人  臺灣銀行股份有限公司
法定代理人  己○○
訴訟代理人  丁○○
複代理  人  甲○○
上列當事人間請求債務人異議之訴事件，上訴人對於中華民國96
年9月6日臺灣板橋地方法院96年度訴字第1295號第一審判決提起
上訴，本院於97年3月25日言詞辯論終結，判決如下：
    主  文
上訴駁回。
第二審訴訟費用由上訴人負擔。
    事實及理由
一、上訴人主張：訴外人尚霖工業股份有限公司（下稱尚霖公司
    ）以上訴人之被繼承人柯水永與其他第三人為連帶保證人向
    被上訴人借貸金錢，因積欠消費借貸本金新臺幣（下同）81
    6萬元、利息與違約金未清償，被上訴人乃起訴請求臺灣台
    北地方法院（下稱台北地院）75年度重訴字第367號民事判
    決命訴外人尚霖公司及上訴人之被繼承人柯水永等人應連帶
    給付消費借貸本金267萬元、利息與違約金等債務確定（下
    稱系爭執行債權）。嗣被上訴人聲請臺灣嘉義地方法院（下
    稱嘉義地院）強制執行，惟所得款項不足清償債務，遂於民
    國77年1月19日核發嘉院民執毅字第1845號債權憑證。被上
    訴人復於86年6月30日、94年7月26日分別聲請台北地院、原
    審法院對尚霖公司及柯水永等人強制執行並換發債權憑證。
    被上訴人於96年3月23日以持臺灣嘉義地方法院核發之76年
    度執字第1845號債權憑證為執行名義，聲請對上訴人所有之
    財產為強制執行（以下簡稱系爭強制執行程序）。然系爭保
    證債務之債務人柯水永業於85年6月12日死亡，其係訴外人
    尚霖公司之最大股東及董事，其基於職務保證行為專屬於職
    務保證人之權利、義務，上訴人並無繼承其保證債務之義務
    。又上訴人不知柯水永有此債務，被上訴人先後於86年間、
    94年間聲請對上訴人之被繼承人柯水永換發債權憑證，雖分
    別經台北地院執行處換發86年7月3日86年度民執丙字第9651
    號債權憑證及原審法院換發94年度執更字第25220號債權憑
    證，均係以柯水永為債務人，並非對上訴人為之，被上訴人
    上開聲請強制執行之行為既係對已死亡而無權利能力之柯水
    永所為，柯水永已無從成為該強制執行事件之當事人，被上
    訴人聲請上開法院換發債權憑證之執行行為即屬無效，對上
    訴人亦不生中斷時效之效力。被上訴人於96年3月23日始以
    上訴人為柯水永之繼承人為由，聲請強制執行，距嘉義地院
    於77年1月19日核發嘉院民執毅字第1845號債權憑證，已逾
    15年之時效，是被上訴人之請求權業罹於時效，上訴人依民
    法第144條第1項規定，自得拒絕給付，為此，被上訴人爰依
    強制執行法第14條第1項規定，提起債務人異議之訴，請求
    判決原審法院民事執行處96年度執字第19357號強制執行事
    件關於上訴人部分所為之強制執行程序應予撤銷等語。原審
    判決上訴人敗訴，上訴人不服，提起上訴，聲明：(一)原判決
    廢棄。(二)上廢棄部分，系爭執行程序應予撤銷。
二、被上訴人則以：系爭執行債權於性質上為保證債務，係一般
    金錢給付債務，並無任何專屬性，柯水永於85年6月10日死
    亡，上訴人並未聲請限定繼承或拋棄繼承，自應繼承系爭保
    證債務。被上訴人於86年6月30日對訴外人尚霖公司聲請強
    制執行而中斷時效之效力，仍及於柯水永，又該次聲請強制
    執行而中斷時效之事由，迄至86年7月3日發還債權憑證而終
    止，則被上訴人對柯水永之請求權時效，應自86年7月3日重
    行起算15年，而於101年7月3日始行屆滿。嗣被上訴人復於
    94年7月26日再對訴外人尚霖公司聲請強制執行，該次聲請
    強制執行而中斷時效之事由，迄至94年7月28日發還債權憑
    證而終止，則被上訴人對柯水永之請求權時效，應自94年7
    月28日重行起算15年，而應於109年7月28日始行屆滿，是以
    系爭執行債權並未罹於時效而消滅。故請求判決駁回上訴人
    之訴等語資為抗辯。原審判決上訴人敗訴，經提起上訴後，
    被上訴人答辯聲明：駁回上訴。
三、上訴人主張訴外人尚霖公司以上訴人之被繼承人柯水永與其
    他第三人為連帶保證人向被上訴人借貸金錢，因積欠消費借
    貸本金816萬元、利息與違約金未清償，被上訴人乃起訴請
    求清償，經台北地院75年度重訴字第367號民事判決訴外人
    尚霖公司及上訴人之被繼承人柯水永等人應連帶給付被上訴
    人消費借貸本金利息與違約金等債務確定。嗣被上訴人聲請
    嘉義地院強制執行，惟所得款項不足清償債務，嘉義地院遂
    於77年1月19日核發嘉院民執毅字第1845號債權憑證。被上
    訴人復於86年6月30日、94年7月26日分別聲請台北地院、原
    審法院對尚霖公司及柯水永等人強制執行並換發債權憑證。
    被上訴人嗣於96年3月23日以持嘉義地院核發之76年度執字
    第1845號債權憑證為執行名義，聲請原審法院實施系爭強制
    執行程序，對上訴人所有之財產為強制執行之事實，業據提
    出嘉義地院民執毅字第1845號債權憑證影本1紙、死亡證明
    書影本1紙、戶籍謄本1件、聲請狀影本2紙、繼續執行紀錄
    表影本2紙、臺北地院執行命令影本1件為證（原審卷第11頁
    至第20頁），復有臺北地院75年度重訴字第367號民事判決
    暨確定證明書影本1件附卷可稽（原審卷第39頁至第46頁；
    本院卷一第55頁至第64頁），並經本院調取系爭強制執行程
    序案卷核閱無訛，被上訴人亦無爭執，堪信為真正。
四、上訴人提起債務人異議之訴主張被繼承人柯水永係基於董事
    之職務，始為系爭消費借貸債務之保證人，具專屬性，上訴
    人自無繼承其保證債務之義務。又系爭執行債權業已罹於時
    效而消滅，上訴人自得拒絕給付等語，但為被上訴人所否認
    ，辯稱：系爭執行債權，於性質上為保證債務，係一般金錢
    給付債務，並無任何專屬性，上訴人於柯水永死亡後並未聲
    請限定繼承或拋棄繼承，自應繼承系爭保證債務。且被上訴
    人於86年6月30日對訴外人尚霖公司聲請強制執行而中斷時
    效之效力仍及於上訴人，是系爭執行債權並未罹於時效而消
    滅等語。職是，本件應審究之爭點在於：(一)系爭保證債務是
    否有專屬性？(二)被上訴人向主債務人尚霖公司請求履行，及
    其他為中斷時效之行為，是否僅對保證人柯水永生效，而不
    及於保證人之繼承人即上訴人？（被上訴人對上訴人之被繼
    承人柯水永聲請強制執行及換發債權憑證，以列名「債務人
    」之方式為之，執行債務人是否以具權利能力者為限？）(三)
    上訴人以時效完成為由提起債務人異議之訴，是否有法律上
    之理由？茲分別論究如次：
  (一)系爭保證債務是否有專屬性？
  1.按依商場習慣，銀行在公司借款時，多要求董事、監察人等
    經營者、負責人為聯保，其真意在保證董事、監察人任期內
    之公司借款，此由放款銀行之企業信用狀況調查表保證人資
    料內，載明須將負責人及實際負責經營者均徵提為保證人可
    證，即係因其人與公司之經營息息相關，此乃董監聯保之背
    景。是以，在一般保證債務並非專屬於保證人本身之債務，
    除有特殊情形，即以保證人具有一定資格為前提而成立之保
    證債務，例如以保證人為具有公司之董事身分為前提而成立
    之保證；或保證人應負保證責任之限度不明確而無法預測者
    ，例如為將來債務所負之保證，其將來債務發生之次數及數
    額不確定，使得附隨之保證責任亦不確定；或以保證人與第
    三人之特別信任關係為前提而成立之保證契約，例如職務保
    證、信用保證者外，縱保證人死亡，其繼承人仍得繼承其保
    證債務。最高法院86年台上字第3765號著有判例可資參照。
    由此可知，董監聯保係以其擔任公司之董事、監察人之任期
    內其公司所生之債務為其保證之範圍，為定有期限之最高限
    額保證，故公司之董事、監察人尚不得援引民法第754條第1
    項之終止權，在其任期內片面終止保證責任；銀行亦不得以
    公司之董事、監察人可依相同規定為終止保證責任為由，認
    保證責任不因董事、監察人解任而消滅。準此以解，上訴人
    之被繼承人柯水永倘係以尚霖公司之董事身分充任連帶保證
    人，則衡諸誠實信用原則及兩造訂立保證契約之真意，以柯
    水永擔任董監事期間內，尚霖公司向被上訴人借用款項所負
    之債務，始負其保證責任。
  2.上訴人主張被繼承人柯水永係訴外人尚霖公司之最大股東及
    董事，其基於職務保證系爭消費借貸債務乃專屬於職務保證
    人之義務，其死亡後，上訴人無繼承其保證債務之義務等事
    實，固據提出公司登記資料查詢1 紙為證（本院卷一第30頁
    ）。惟上訴人之被繼承人柯水永雖係訴外人尚霖公司之董事
    ，持有股份為3,000股（本院卷二第51頁、第52頁），然系
    爭執行債權發生之原因，係訴外人尚霖公司分別於72年8月
    22日、73年1月25日以訴外人柯耀輝、夏澄波、徐仕勇、柯
    淑娥與上訴人之被繼承人柯水永為連帶保證人，向被上訴人
    借用新臺幣（下同）150萬元、355萬元、311萬元，惟未依
    約清償本金與利息，被上訴人乃起訴請求台北地院75年度重
    訴字第367號民事判決命訴外人尚霖公司及上訴人之被繼承
    人柯水永等人應連帶給付被上訴人消費借貸本金利息與違約
    金等債務確定，業如上述。再者，遍觀被上訴人與訴外人尚
    霖公司、上訴人之被繼承人柯水永等人簽立之放款借據、擔
    保放款借據中之約款內容、契約當事人欄之記載，均無柯水
    永係基於其係尚霖公司之董事而為系爭執行債權保證之意旨
    ，有上開契約影本3件附卷可稽（本院卷一第65頁至第68頁
    背面）。又依尚霖公司董事、監察人之登記資料（本院卷二
    第52頁），訴外人柯耀輝為該公司之董事長，柯水永、柯淑
    美為董事，柯銖紡則為監察人，然系爭執行債權之連帶保證
    人夏澄波、柯淑娥並非尚霖公司之董事、監察人。另參諸上
    開放款借據、擔保放款借據第17條約定：「凡借用人基於本
    借據所負之一切債務，連帶保證人均願擔負連帶保證責任，
    並拋棄先訴抗辯權，決不中途退保。... 」；放款借據第16
    條、擔保放款借據第22條則約定：「本借據所載借用人及連
    帶保證人均包括其繼承人、法定代理人、破產管理人，或遺
    產管理人」之約定，益徵被上訴人並非基於柯水永係尚霖公
    司之最大股東且任董事乙職之信任關係，而與之成立系爭連
    帶保證契約。縱認上訴人之被繼承人柯水永係因其為尚霖公
    司之董事，為公司之經營而保證系爭執行債權之清償，惟系
    爭執行債權係其擔任尚霖公司董事期間內發生，柯水永當負
    保證之責任。綜上可知，系爭保證債務並不具專屬性，上訴
    人於被繼承人柯水永死亡後，如未為限定繼承或拋棄繼承，
    應繼受系爭保證債務，上訴人上開之主張，自難採取，被上
    訴人辯稱系爭保證債務不具專屬性等語，應可採取。
  (二)被上訴人向主債務人尚霖公司請求履行，及其他為中斷時效
    之行為，是否僅對保證人柯水永生效，而不及於上訴人？
  1.上訴人主張被上訴人於86年間、94年間就已死亡之債務人柯
    水永聲請強制執行換發債權憑證，自始、當然不生中斷時效
    之效果，與自始未行使權利無異。是被上訴人請求權消滅時
    效期間應自嘉義地院77年1月19日發給債權憑證而終結後重
    新起算，迄於被上訴人對上訴人聲請強制執行之96年間止，
    逾19年而罹於時效等語，但為被上訴人所否認，辯稱：被上
    訴人對主債務人尚霖公司於86年及94年間為聲請強制執行而
    產生中斷時效之行為，依法應及於當時已為連帶保證債務人
    之上訴人等語。經查，上訴人之被繼承人柯水永業於85年6
    月12日死亡，上訴人為其繼承人，上訴人丙○○、乙○○分
    別出生於55年10月13日、57年7月12日，於繼承開始時，均
    已成年，且上訴人並未聲明限定繼承或拋棄繼承，為上訴人
    所不爭，復有臺灣臺南地方法院95年1月15日南院慧家字第
    09500642號函影本1紙、被繼承柯水永繼承系統表1紙、戶籍
    謄本1件附於原審法院96年度執字第19357號返還消費借貸款
    強制執行卷宗可稽，並經本院調閱無誤，兩造復無爭執，上
    訴人依民法第1148條之規定，應自85年6月12日柯水永死亡
    時起承受被繼承人柯水永財產上之權利、義務，是上訴人對
    於被上訴人負有清償系爭保證債務之責任。
  2.按保證債務具有從屬性，為主債務之從債務，故主債務人與
    債權人間就主債務所生之事項，其效力原則上及於保證債務
    ，保證人與債權人間就保證債務所生之事項，其效力原則上
    不及於主債務。故而，民法第747條規定：「向主債務人請
    求履行，及為其他中斷時效之行為，對於保證人亦生效力。
    」，此乃規範主債務與保證債務間之關係。職是之故，債權
    人對於主債務人之請求權，因債權人向主債務人為請求、起
    訴或與起訴有同一效力之行為（參照民法第129條第1項第1
    款、第3款及第2項）而時效中斷者，債權人就保證債務對於
    保證人之請求權，其時效亦因之而中斷。次按強制執行程序
    之當事人，須有權利能力，始有執行當事人能力。被上訴人
    於取得台北地院75年度重訴字第367號民事確定判決後，以
    之為執行名義向嘉義地院聲請強制執行，因強制執行所得款
    項不足清償債務，嘉義地院於77年1月19日核發民執毅字第
    1845號債權憑證。被上訴人復於86年6月30日、94年7月26日
    分別聲請台北地院、原審法院對尚霖公司及柯水永等人強制
    執行並換發債權憑證，惟上訴人之被繼承人早於85年年6月
    12日死亡，被上訴人應對其繼承人即上訴人聲請強制執行始
    為適法，被上訴人誤向已死亡而無當事人能力之柯水永聲請
    強制執行，固屬無效之強制執行，「自始」、「當然」、「
    確定」不發生法律上之效力，惟上訴人自85年6月12日柯水
    永死亡時起承受被繼承人柯水永財產上之權利、義務，是上
    訴人對於被上訴人負有清償系爭保證債務之責任，已如前述
    ，依民法第747條規定，被上訴人分別於86年6月30日、94年
    7月26日分別聲請台北地院、原審法院對主債務人尚霖公司
    所為強制執行以中斷時效之行為，對於繼受系爭保證債務之
    上訴人亦生效力，上訴人主張被上訴人上開86年6月30、94
    年7月26日聲請強制執行之行為既係對已死亡而無權利能力
    之柯水永所為，柯水永已無從成為該強制執行事件之當事人
    ，自不生時效中斷之效力等語，要無足採。
  3.按因起訴而中斷之時效，自受確定判決，或因其他方法訴訟
    終結時，重行起算。民法第137條第2項定有明文。系爭執行
    債權係於76年11月11日經台北地院75年度重訴字第367號判
    決尚霖公司與上訴人之被繼承人柯水永等連帶保證人應給付
    被上訴人本金、利息與違約金確定，被上訴人向嘉義地院聲
    請強制執行，惟強制執行所得款項不足清償債務，嘉義地院
    遂於77年1月19日核發嘉院民執毅字第1845號債權憑證。被
    上訴人復於86年6月30日、94年7月26日分別聲請台北地院、
    原審法院對尚霖公司及柯水永等人強制執行並換發債權憑證
    等情，有該民事判決暨確定證明書附卷可稽（本院卷一第85
    頁至第64頁），復經本院調取系爭強制執行程序案卷核閱無
    訛，兩造對此並無爭執。是以，被上訴人對主債務人尚霖公
    司於86年及94年間為聲請強制執行而產生中斷時效之行為，
    依民法第747條之規定應及已繼承柯水永財產上債權、債務
    關係之上訴人亦生效力。上訴人主張其非繼承被繼承人柯水
    永之連帶保證人地位，僅係原有之債務，被上訴人對於主債
    務人尚霖公司為聲請強制執行所生中斷時效之效力，不及於
    非保證人之被上訴人等語，自難採取。
  (三)上訴人以時效完成為由提起債務人異議之訴，是否有法律上
    之理由？
    被上訴人於94年7月26日對主債務人尚霖公司聲請強制執行
    ，對上訴人亦生效力，而此次聲請強制執行而中斷時效之事
    由，迄至94年7月28日發還債權憑證而終止，則被上訴人對
    上訴人消費借貸債權之請求權時效期間，應自94年7月28日
    重新起算15年，迄於109年7月28日始屆滿。準此以解，系爭
    執行債權並未罹於時效而消滅，被上訴人於96年3月23日以
    嘉義地院核發之76年度執字第1845號債權憑證為執行名義，
    聲請原審法院實施系爭強制執行程序，對上訴人所有之財產
    為強制執行，於法有據，上訴人辯稱系爭執行債權已因罹於
    時效而消滅，其得拒絕給付等語，核屬無據。
五、綜上所述，本件因被上訴人對主債務人尚霖公司所為中斷時
    效之聲請強制執行行為，依民法第747條規定，效力及於繼
    受系爭保證債務之上訴人，是被上訴人對上訴人消費借貸連
    帶保證債權之時效並未完成，上訴人拒絕給付，為無理由。
    又債務人異議之訴，係以排除執行名義之執行力為目的，系
    爭執行債權既未因時效完成而消滅，上訴人不得既拒絕給付
    ，其本於強制執行法第14條第1項規定，請求將系爭執行程
    序撤銷，於法無據，不應准許。原審為上訴人敗訴之判決，
    並無違誤，上訴意旨指摘原判決不當，求予廢棄改判，為無
    理由，應予駁回。
六、本件事證已明，兩造其餘攻擊防禦方法及未經援用之證據，
    經本院審酌後，核與本件之結論，不生影響，爰不一一贅述
    ，附此敘明。
七、據上論結，本件上訴為無理由，依民事訴訟法第449條第1項
    、第78條、第85條第1項前段，判決如主文。
中    華    民    國    97    年    4     月     8    日
                    民事第十一庭
                        審判長法  官   鄭雅萍
                              法  官   蘇芹英
                              法  官   徐福晉
正本係照原本作成。
如不服本判決，應於收受送達後20日內向本院提出上訴書狀，其
未表明上訴理由者，應於提出上訴後20日內向本院補提理由書狀
（均須按他造當事人之人數附繕本）上訴時應提出委任律師或具
有律師資格之人之委任狀；委任有律師資格者，另應附具律師資
格證書及釋明委任人與受任人有民事訴訟法第466條之1第1項但
書或第2項（詳附註）所定關係之釋明文書影本。
中    華    民    國    97    年    4     月     9    日
                              書記官   黃瑞芬
附註：
民事訴訟法第466條之1（第1項、第2項）：
對於第二審判決上訴，上訴人應委任律師為訴訟代理人。但上訴
人或其他法定代理人具有律師資格者，不在此限。
上訴人之配偶、三親等內之血親、二親等內之姻親，或上訴人為
法人、中央或地方機關時，其所屬專任人員具有律師資格並經法
院認為適當者，亦得為第三審訴訟代理人。


司法院資訊處製作；財團法人民間司法改革基金會備份。
